臺灣臺南地方法院家事裁定　　　　　　 95年度家抗字第104號
抗　告　人　財政部國有財產局台灣南區辦事處台南分處
法定代理人　甲○○
相　對　人　台新國際商業銀行股份有限公司
法定代理人　乙○○
上列抗告人因與相對人間就被繼承人蘇榮村指定遺產管理人事件
，對於中華民國95年11月16日本院95年度財管字第114號裁定提
起抗告，本院裁定如下：
      主      文
抗告駁回。
抗告程序費用新台幣壹仟元由抗告人負擔。
      理      由
一、按先順序繼承人均拋棄其繼承權時，由次順序之繼承人繼承
    。其次順序繼承人有無不明或第四順序之繼承人均拋棄其繼
    承權者，準用關於無人承認繼承之規定。又繼承開始時，繼
    承人之有無不明者，由親屬會議於一個月內選定遺產管理人
    ，並將繼承開始及選定遺產管理人之事由，向法院報明。又
    第1178條所定之期限屆滿，無繼承人承認繼承時，其遺產於
    清償債權，並交付遺贈物後，如有賸餘，歸屬國庫。又繼承
    人有無不明而不能依民法第1177條選定遺產管理人時，得由
    利害關係人聲請法院選任之。民法第1176條第6項、第1177
    條、第1185條及第1178條第2項分別定有明文。
二、本件相對人即原審聲請人台新國際商業銀行股份有限公司於
    原審法院聲請意旨略以：被繼承人蘇榮村於民國89年9月間
    向相對人借款新台幣（下同）0000000元，並提供不動產作
    擔保，嗣被繼承人於95年6月1日死亡，惟被繼承人之法定繼
    承人均已拋棄繼承，迄今亦無親屬會議為其選定遺產管理人
    ，致影響相對人債權之行使，故聲請指定財政部國有財產局
    台灣南區辦事處台南分處為被繼承人之遺產管理人等語。
三、原審法院裁定以：經查相對人主張之上開事實，業據提出被
    繼承人蘇榮村之除戶謄本、繼承系統表、本院慧家戊95繼字
    第1413號准予備查通知、本票、他項權利證明書、土地抵押
    權設定契約書等影本各1份為憑，復經本院依職權調取上開
    案卷核閱無誤，堪信為真實。次查被繼承人之繼承人均已聲
    明拋棄繼承權，而相對人為被繼承人之債權人，其以利害關
    係人身分聲請選任被繼承人之遺產管理人，自屬合法，應予
    准許。按公示催告期限屆滿，無繼承人承認繼承時，其遺產
    於清償債權，並交付遺贈物後，如有剩餘，歸屬國庫；又按
    非公用國有財產以財政部國有財產局為管理機關，民法第11
    85條、國有財產法第12條分別定有明文。本件被繼承人蘇榮
    村之繼承人均已拋棄繼承權，足見渠等對被繼承人遺產之處
    置已漠不關心，而被繼承人之遺產，倘無人承認繼承時，於
    清償債權，交付遺贈物後，將歸屬國庫，故為使遺產之處置
    順利進行，並考量遺產管理之專業性與公平性，本院認選任
    財政部國有財產局台灣南區辦事處台南分處為被繼承人蘇榮
    村之遺產管理人為適當。
四、抗告意旨略以：
  （一）查鈞院95年度財管字第114號民事裁定，據相對人台新
        國際商業銀行股份有限公司因其債務人即抵押權設定人
        蘇榮村於95年6月1日死亡，惟蘇榮村去世後，其全體法
        定繼承人皆已於法定期間內向法院聲明拋棄繼承並經准
        予備查在案，致以無繼承人情況而無法行使其債權，因
        而聲請選任抗告人為其遺產管理人。而以被繼承人蘇榮
        村對相對人之借款，尚且提供不動產設定抵押以擔保債
        權，但其繼承人卻全體拋棄繼承，足徵被繼承人蘇榮村
        有遺債大於遺產之情形。
  （二）按司法院74年10月15日（74）台廳一字第05786號函示
        「嗣後各地方法院受理有關無人承認繼承遺產管理事件
        時... 因此類拋棄繼承事件，多屬遺債大於遺產，形同
        破產，儘量避免選任國有財產局為遺產管理人... 」，
        而本案極可能屬於遺債大於遺產，依上開司法院函示應
        盡量避免選任國有財產局為遺產管理人，原裁定之選任
        實有不當；另縱其繼承人拋棄繼承並非不可擔任遺產管
        理人，且法亦無明文禁止，況繼承人對被繼承人生前之
        債權債務關係，以及印鑑、重要證件、產權文件等應較
        清楚或仍保管中，雖相對人與被繼承人蘇榮村間之債權
        債務關係，與繼承人並無任何關聯性存在，但就適任與
        否加以考量，除其最近親屬外，實不作第二人想。況不
        僅就被繼承人對相對人之借款，若有清償，則已償還者
        為多少，暨除擔保之債權外，是否尚有其他債權債務關
        係，均需全面予以了解，則以抗告人僅係為國有財產之
        管理機關，於被繼承人之遺債大於遺產之際，選任抗告
        人為遺產管理人，則抗告人恐力有未逮，應以被繼承人
        之最近親屬為遺產管理人較適宜。
  （三）又抗告人係國有財產之管理機關，而國庫對於無人承認
        繼承之遺產向有期待權，因之，若被繼承人尚有剩餘遺
        產得以歸屬國庫，則選任抗告人為遺產管理人方有實益
        ；審究本案，既有遺債大於遺產之虞，若選任抗告人為
        遺產管理人，抗告人仍須盡善良管理人之責任為其管理
        遺產、處理債務等問題，其間所將耗費之人力、時間實
        難以金錢衡量；且管理期間所需之花費亦由國庫代為墊
        付，而若結果落得其遺產不足以清償，不僅國庫利益受
        損，更有甚者，導致利用全民資源負擔個人私務之支出
        ，無異使公器淪為私用，實不符社會公平原則，為此懇
        請賜准裁定如應受裁定之事項。
五、經查：
  （一）本件相對人主張之上開事實，業據其提出本票影本、抵
        押權設定契約書及他項權利證明書影本、戶籍謄本、本
        院回覆函影本附於原審卷可稽，並經本院依職權調閱上
        開拋棄繼承案卷查核屬實，則揆諸前開說明，其以利害
        關係人之身分聲請選任被繼承人蘇榮村之遺產管理人，
        自屬有據。
  （二）又司法院前述函示，僅謂儘量避免選任抗告人為遺產管
        理人，並非謂不得選任其為遺產管理人，且該函對於法
        院亦無拘束力。又被繼承人生前之債權債務關係及有關
        產權證明文件，抗告人得依其他方式獲悉或取得，另有
        關之印鑑，抗告人亦得依舉證責任分配方式辨識其真偽
        ，於其管理遺產上並無困難，而上開文件資料其最近親
        屬未必最為知悉。且繼承人均拋棄繼承，已無利害關係
        ，如選定渠等擔任遺產管理人，難期其將來執行職務能
        克盡職守，公正客觀，以善盡管理人之職務，是為期公
        正，實不宜選任彼等為遺產管理人。抗告意旨以「被繼
        承人蘇榮村之繼承人對被繼承人生前之債權債務關係，
        以及印鑑、重要證件、產權文件等應較清楚或仍保管中
        ，就適任與否加以考量，除其最近親屬外，實不作第二
        人想」云云，自無可取。
  （三）再者，被繼承人之遺產，於遺產管理人完成清償債權並
        交付遺贈物等清算程序前，是否有賸餘，無從知悉。而
        依上述說明，各順序之繼承人均拋棄繼承者，其剩餘財
        產歸屬國庫，而抗告人為國庫之綜理機關，為國有財產
        法第9條第2項所明定，其備有財產管理之專才，雖其經
        費支出屬國家資源，但保護無人繼承財產之債權人之權
        利，亦屬政府之義務。於遺產管理指定之實際運作，仍
        認選任國有財產局為遺產管理人較為妥適。是抗告意旨
        以「本件既有遺債大於遺產之虞，若選任抗告人為遺產
        管理人，抗告人仍須盡善良管理人之責任為其管理遺產
        、處理債務等問題，其間所將耗費之人力、時間實難以
        金錢衡量；且管理期間所需之花費亦由國庫代為墊付，
        而若結果落得其遺產不足以清償，不僅國庫利益受損，
        更有甚者，導致利用全民資源負擔個人私務之支出，無
        異使公器淪為私用，實不符社會公平原則」，亦無可採
        。
  （三）綜上所述，原法院據此指定抗告人為被繼承人蘇榮村之
        遺產管理人，經核並無不合。而抗告意旨復未述明原裁
        定選任其為被繼承人蘇榮村之遺產管理人有何違法或其
        他不當之處，其提起抗告，聲明廢棄原裁定，非有理由
        。
六、據上論結，本件抗告為無理由，爰依非訟事件法第21條第2
    項，第46條，民事訴訟法第495條之1第1項、第449條第1項
    、第95條、第78條、第87條第1項，裁定如主文。
中　　華　　民　　國　　96　　年　　2 　　月　　27　　日
　　　　　家事法庭　　審判長法官　陳美燕
                      法      官  謝瑞龍
                      法      官  林育幟
上為正本係照原本作成。
抗告人如不服本裁定，僅得於收受本裁定正本送達後10日內以適
用法規顯有錯誤為理由，向本院提出再抗告狀（須附繕本一份及
繳納再抗告裁判費新台幣1000元），並經本院許可後始可再抗告
於高等法院。
中　　華　　民　　國　　96　　年　　2 　　月　　27　　日
                          書記官　黃坤義
